臺灣嘉義地方法院民事判決
109年度簡上字第73號 
上  訴  人  陳侯棉  
訴訟代理人  陳勝興  
被上訴人    陳溪参  
訴訟代理人  陳振榮律師
上列當事人間請求分割共有物事件，上訴人對於民國109年6月29
日本院朴子簡易庭108年度朴簡字第216號第一審簡易判決提起上
訴，本院於民國110年7月21日言詞辯論終結，判決如下：
    主  文
上訴駁回。
第二審訴訟費用由上訴人負擔。
    事實及理由
一、被上訴人主張：
  ㈠坐落嘉義縣○○鄉○○○段000○0地號土地（下稱系爭土地）為兩
    造共有，應有部分比例分別為被上訴人1000分之36、上訴人
    1000分之964。系爭土地與被上訴人所有同段169之16地號土
    地（下稱169之16地號土地）相毗鄰，被上訴人與配偶現居
    住在169之16地號土地上之建物內，長期以來均通行系爭土
    地以至公路，然因上訴人近期阻撓被上訴人進出系爭土地，
    被上訴人不得已僅能訴請分割系爭土地以供通行之用。又系
    爭土地並無因物之使用目的不能分割之情事，兩造就系爭土
    地亦未訂有不分割期限之契約，惟就系爭土地之分割方法無
    法達成協議，為此訴請裁判分割。
  ㈡關於系爭土地之分割方法，應採被上訴人提出之分割方案，
    即如嘉義縣朴子地政事務所109年4月15日土地複丈成果圖之
    甲案（下稱附圖一）所示。依如附圖一所示分割方案分割系
    爭土地，兩造各自分得之土地之寬深度尚稱合宜，且較為方
    正、完整，有利土地之經濟效用，符合兩造使用現況，上訴
    人在系爭土地上之建物並不因如附圖一所示分割方案而面臨
    拆除上之不利益。又系爭土地依如附圖一所示分割方案分割
    後，兩造均得通行被上訴人所有建物大門右手邊（位於系爭
    土地西北側）之巷道對外通行以至公路，169之16地號土地
    不致形成袋地，被上訴人亦得保留原已設置之水錶。然若採
    上訴人之分割方案，將造成兩造分得土地形狀均不方正，而
    被上訴人分得土地呈現倒三角形形狀，僅有些微部分土地與
    被上訴人所有169之16地號土地接壤，僅得從被上訴人所有
    建物大門左手邊（位於系爭土地東南側）即狹長之一角通行
    至公路，該一角土地上現有上訴人興建之圍牆阻隔公路，土
    地與公路間亦有數十公分之高低落差，出入仍屬不便。
  ㈢並聲明：
    ⒈上訴駁回。
    ⒉上訴費用由上訴人負擔。（原審依如附圖一所示分割方案
      分割系爭土地，上訴人不服提起上訴）。
二、上訴人則以：
  ㈠被上訴人並無長期通行系爭土地以至公路，上訴人亦從未阻
    撓被上訴人進出，兩造間認知有落差，而被上訴人訴請裁判
    分割系爭土地係在上訴人再三叮嚀下所為。關於系爭土地之
    分割方法，應採上訴人提出之分割方案即如嘉義縣朴子地政
    事務所110年3月29日土地複丈成果圖（下稱附圖三，上訴人
    於原審曾提出原判決附圖二之分割方案，於提起上訴後捨棄
    原判決附圖二之分割方案）所示。依如附圖三所示分割方案
    ，上訴人所有建物不會被拆掉，而被上訴人可從所有建物大
    門之左手邊通行至東邊道路，該處雖有圍牆，但圍牆打掉後
    就可通行，並無袋地問題，且被上訴人之水錶也設置在該處
    。若依如附圖一所示分割方案，系爭土地分割後並不合宜也
    不完整，土地都被被上訴人吃掉，怎麼會完整，根本無助於
    土地之經濟效用，又被上訴人所稱土地跟道路有數十公分之
    落差亦非屬實。故上訴人堅決不同意依如附圖一所示分割方
    案分割，而應依上訴人提出之如附圖三所示分割方案分割，
    分割後被上訴人就取得土地之寬度、坪數均足以供通行，應
    屬最為公允妥適之方案。
  ㈡並聲明：
    ⒈原判決廢棄。
    ⒉兩造共有之系爭土地應依如附圖三所示分割方案分割。
    ⒊第一、二審訴訟費用均由被上訴人負擔。
三、按各共有人，除法令另有規定外，得隨時請求分割共有物。
    但因物之使用目的不能分割或契約訂有不分割之期限者，不
    在此限。又共有物之分割，依共有人協議之方法行之。共有
    物分割之方法不能協議決定，或於協議決定後因消滅時效完
    成經共有人拒絕履行者，法院得因任何共有人之請求，命為
    下列之分配：㈠以原物分配於各共有人。但各共有人均受原
    物之分配顯有困難者，得將原物分配於部分共有人。㈡原物
    分配顯有困難時，得變賣共有物，以價金分配於各共有人；
    或以原物之一部分分配於各共有人，他部分變賣，以價金分
    配於各共有人。民法第823條第1項、第824條第1、2項分別
    定有明文。經查，系爭土地為兩造所共有，應有部分比例分
    別為被上訴人1000分之36、上訴人1000分之964。且兩造無
    法達成分割協議，暨系爭土地無因物之使用目的不能分割或
    契約訂有不分割之期限，有系爭土地登記第一類謄本附於原
    審卷可稽（見原審卷第39頁），且為兩造所不爭執，復經原
    審勘驗現場查明屬實，有勘驗筆錄附於原審卷足憑（見原審
    卷第57、59頁）。從而，被上訴人訴請分割系爭土地，洵屬
    有據。
四、復按分割共有物，除應斟酌各共有人之意願、利害關係及共
    有物之性質外，尚應斟酌分得部分所得利用之價值、經濟效
    用等原則。且裁判分割共有物，屬形成判決，法院定共有物
    之分割方法，固應斟酌當事人之聲明及上開事項等，而本其
    自由裁量權為公平合理之分配，但並不受當事人聲明、主張
    或分管約定之拘束。系爭土地分割方法，本院斟酌如次：
  ㈠系爭土地呈倒梯形之不規則狀，西北側鄰接鄰地現有道路可
    對外通行以至公路，東南側亦鄰接道路。系爭土地上有上訴
    人所有之建物及圍牆，而被上訴人所有之169之16地號土地
    上有建物，且與系爭土地相毗鄰等情，業經原審勘驗現場查
    明屬實，有勘驗筆錄附於原審卷足憑（見原審卷第57、59頁
    ），並囑託嘉義縣朴子地政事務所測製現況圖可稽（見原審
    卷第69頁），另有被上訴人提出之地籍圖、現場照片、169
    之16地號土地登記第一類謄本在卷足憑（見原審卷第17、43
    、45頁、本院卷第86至97頁、第187頁、第191至203頁、第2
    07至215頁），且為兩造所不爭執，堪信為真實。
  ㈡上訴人提出如附圖三所示分割方案，將被上訴人土地分配在
    系爭土地東南側，然被上訴人分得之c部分土地呈倒三角形
    形狀，且僅有少部分土地與被上訴人所有之169之16地號土
    地相接壤，無法與之充分合併使用。再者，依上訴人上開分
    割方案，被上訴人分得c部分土地，無法通行西北側鄰地之
    現有道路，僅得通行東南側道路，而c部分土地鄰接東南側
    道路部分又有上訴人設置之圍牆阻隔通行。縱令c部分土地
    鄰接東南側道路部分之圍牆得以拆除，然因鄰接道路部分之
    寬度依比例計算僅約60公分，c部分土地北側之169之15地號
    土地為他人所有，無法與之合併使用，則被上訴人分得c部
    分土地鄰接道路部分之寬度僅約60公分，寬度過窄，顯難供
    人車通常正常使用。況上訴人分得d部分之土地形狀亦不完
    整而顯破碎，客觀上顯然不利於土地管理使用之便利與經濟
    效益，就長遠發展以觀，實難發揮土地經濟效用，且於市場
    上之經濟價值亦可能降低，難認為係屬系爭土地公允妥適之
    分割方案。
　㈢反觀被上訴人提出如附圖一所示之分割方案，兩造各自分得
    土地之寬深度依比例尚稱合宜，且分割後兩造各自取得之土
    地均屬完整，分割後上訴人在系爭土地上之建物亦未占用被
    上訴人分得部分之土地而無面臨拆除上之不利益。而被上訴
    人分得a部分土地西北側鄰接鄰地現有道路可對外通行以至
    公路，東南側亦鄰接道路，被上訴人可選擇不拆除東南側上
    訴人所設置之圍牆，仍可由西北側鄰接鄰地現有道路對外通
    行以至公路。且被上訴人得以將毗鄰系爭土地之169之16地
    號土地與其分配所得之a部分土地合併使用，其中169之16地
    號土地上之空地與a部分土地合併使用足以增加空間，方便
    通行系爭土地西北側鄰接鄰地現有道路對外通行以至公路，
    對外交通不成問題，可充分發揮土地之經濟價值，對兩造均
    屬有利而無害。
  ㈣綜上，本院斟酌系爭土地與相毗鄰之169之16地號土地現有使
    用狀況、土地整體利用之經濟性，避免分割後土地之形狀曲
    折而無法充分有效之使用，及共有人間分割利益之均衡等情
    ，認如附圖一所示分割方案足以發揮土地之最大利用價值，
    亦有利於土地長遠管理使用之便利與經濟效益，對於兩造均
    為公平合理而為適當公允之分割方案，爰酌定如附圖一所示
    分割方案分割系爭土地。
五、綜上所述，原審依如附圖一所示分割方案分割系爭土地，經
    核並無違誤，上訴人提起上訴，指摘原判決不當，求予廢棄
    改判，為無理由，應駁回其上訴。
六、本件事證已臻明確，兩造其餘攻擊防禦方法，經本院審酌後
    ，認與判決結果不生影響，爰不一一論述，附此敘明。
七、據上論結，本件上訴為無理由，依民事訴訟法第436條之1第
    3項、第449條第1項、第78條，判決如主文。
中　　華　　民　　國　　110 　年　　8 　　月　　11　　日
                  民事第三庭審判長法  官  洪挺梧
                                  法  官  林望民
                                  法  官  黃茂宏
以上正本係照原本作成。
本判決不得上訴。
中　　華　　民　　國　　110 　年　　8 　　月　　11　　日
                                  書記官　官佳慧